臺灣臺南地方法院民事裁定
110年度消債更字第412號
聲  請  人
即債 務 人  李美葳即李美珍

代  理  人  王奐淳(法扶律師)   
上列債務人聲請消費者債務清理更生事件，本院裁定如下：
    主  文
聲請駁回。
聲請費用由聲請人負擔。
    理  由
一、按債務人不能清償債務或有不能清償之虞，且無擔保或無優
    先權之本金及利息債務總額未逾新臺幣（下同）1,200萬元
    者，於法院裁定開始清算程序或宣告破產前，得向法院聲請
    更生；消費者債務清理條例(下稱消債條例)第3條、第42條
    第1項分別定有明文。所謂「不能清償」，指債務人因欠缺
    清償能力，對已屆期之債務，全盤繼續處於不能清償之客觀
    經濟狀態者而言；所謂「不能清償之虞」，係指依債務人之
    清償能力，就現在或即將到期之債務，有不能清償之蓋然性
    或可能性而言；而債務人之清償能力，包括財產、信用及勞
    力（技術），並不以財產為限，必須三者總合加以判斷仍不
    足以清償債務，始謂欠缺清償能力而成為不能清償。債務人
    之清償能力係處於流動性狀態，聲請時與法院裁定時之清償
    能力未必一致，應以法院裁定時為判斷基準時。
二、聲請意旨以：聲請人即債務人現積欠金融機構及滙誠第一資
    產管理股份有限公司(下稱滙誠第一資產公司)債務總額約1,
    831,414元，為清理債務，曾於民國95年間與當時最大債權
    金融機構台北富邦商業銀行股份有限公司(下稱台北富邦銀
    行)成立分期還款協議，約定每月每期清償16,396元。當時
    債務人從事自助餐飲業工作人員，月收入約11,440元，嗣後
    失業，且須扶養兒子李家毅、女兒劉家羽及未成年孫女等3
    人，以致無法繼續清償而毀諾，實有不可歸責於己之事由，
    致履行債務有困難。債務人前以書面向本院聲請消債者債務
    清理前置調解，最大債權金融機構台新國際商業銀行股份有
    限公司(下稱台新銀行)雖提供每月攤還6,230元之還款方案
    ，但債務人目前受雇於義成𩵚魠魚焿，每月薪資為32,000元
    ，除須負擔自己生活必要支出外，尚須扶養父親乙○○(目前
    住在護理之家)、母親甲○○○，及領有輕度身心障礙證明之成
    年長子李家毅，實無法負擔台新銀行所提出之方案。債務人
    係一般消費者，未從事營業，且未經法院裁定開始清算程序
    或宣告破產。爰依消債條例提之規定，自調解不成立之日起
    20日內，提出本件更生之聲請等語。
三、經查：
　㈠債務人為一般消費者，5年內未從事營業活動，據債權人台新
    銀行、臺灣新光商業銀行股份有限公司、中國信託商業銀行
    股份有限公司、台北富邦銀行、滙誠第一資產公司向本院陳
    報債權如附表所示，債務人已於110年12月13日清償滙誠第
    一資產公司債務完畢，債務人目前積欠無擔保或無優先權之
    本金及利息為3,579,039元(計算式：台新銀行1,144,811元＋
    臺灣新光商業銀行股份有限公司399,142元＋中國信託商業銀
    行股份有限公司164,311元＋台北富邦銀行1,870,775元＝3,57
    9,039元)等情，業據債務人提出債權人清冊、債務人清冊、
    財團法人金融聯合徵信中心查詢當事人綜合信用報告回覆書
    、滙誠第一資產公司110年12月13日清償證明書為證(見本院
    卷第25-29、145-161頁)，且有台新銀行110年11月12日台新
    總個資字第1100020297號函、臺灣新光商業銀行股份有限公
    司110年11月16日陳報狀暨債權計算書、中國信託商業銀行
    股份有限公司110年11月18日陳報狀、台北富邦銀行110年11
    月18日陳報狀暨債權額計算書、滙誠第一資產公司110年11
    月19日陳報狀暨債權金額計算書在卷可稽(見調解卷第107-1
    41頁)，是債務人為一般消費者，現積欠無擔保或無優先權
    之本金及利息債務總額未逾1,200萬元，堪可認定。又債務
    人在本件更生聲請前，於110年11月1日以書面向本院聲請消
    費者債務清理前置調解，經本院以110年度南司消債調字第5
    69號受理後，最大債權金融機構台新銀行於110年12月15日
    調解期日提供「分180期、年利率0％、月付6,230元」之還款
    方案，惟債務人表示無力負擔，調解因而不成立等情，有台
    新銀行111年1月12日台新總個資字第1110000844號函在卷可
    稽(見本院卷第139頁)，並經本院依職權調取本院110年度南
    司消債調字第569號卷宗核閱無訛，是債務人提起本件更生
    聲請前，已踐行前置調解程序而調解不成立之事實，亦可認
    定。
　㈡債務人曾與金融機構就無擔保債務達成協商，因不可歸責於
    己之事由，致履行協商條件有重大困難之情形：
　⒈債務人於聲請本件更生程序前，曾依協商機制規定申請債務
    協商，經台北富邦銀行代表其他參與協商之債權銀行達成分
    期還款協議，同意自95年4月起，分80期，零利率，每月10
    日以16,396元，繳至指定帳戶，再由台北富邦銀行按各債權
    銀行之債務比例清償分配予各債權人，惟債務人於95年11月
    即未再依約繳款，台北富邦銀行於95年12月1日通知各債權
    銀行債務人毀諾等情，有台新銀行111年3月13日台新總個資
    字第1110004708號函在卷可按(見本院卷第213頁)，足認債
    務人於聲請開始更生程序前，曾於95年4月間與各債權金融
    機構就無擔保債務達成協商後毀諾，且迄今尚未清償完畢，
    則其聲請本件更生程序，本院應予審酌債務人是否符合「不
    可歸責於己之事由，致履行有困難」之要件。
　⒉按所謂「不可歸責於己之事由」，係指金融機構所定之協商
    條件過苛，致債務人於清償協商金額後，即無法維持其基本
    生活，或債務人於履行協商條件期間，因非自願性失業、工
    作能力減損、減薪或其他非於協商成立時所能預期之事由，
    而致收入減少，或因扶養人數增加、債務人或其家人傷病或
    其他非於協商成立時所能預期之事由，而致支出增加等情事
    ；所謂「致履行有困難者」，係指以債務人之收入扣除自己
    及依法應受其扶養者所必要生活費用之數額後，仍不足以清
    償協商條件所定之數額，始足當之，以衡平債權人及債務人
    間之權益，並符合憲法第15條所定保障人民生存權之意旨。
    債務人陳稱其於95年債務協商期間，從事自助餐飲業工作，
    每月工作約26日、每日工作約5.5小時、時薪80元，月薪資
    約11,440元等語(見本院卷第216頁)，雖債務人未提出任何
    資料佐證，惟依本院依職權所調得之勞保資訊連結查詢明細
    表顯示(見本院卷第113-114頁)，債務人於94年7月8日自顏
    憶國際企業有限公司台南分公司退保後，迄今未有勞保投保
    紀錄，衡以95年度最低基本工資每月為15,840元，與債務人
    所陳之上開金額相差不大，應認債務人前開主張為合理而可
    採認。債務人雖未提出單據說明毀諾當時必要生活支出數額
    ，惟參酌債務人於95年11月間毀諾時戶籍設於臺南市（見調
    解卷第33頁），依臺灣省95年間最低生活費每月9,210元作
    為認定債務人生活必要支出之依據，債務人每月收入支付生
    活費後，僅有餘額2,230元(計算式：11,440元－9,210元＝2,2
    30元)，顯無法履行前述成立協商所約定每月應償還16,396
    元之分期清償方案，債務人主張其因不可歸責於己之事由，
    致履行經協商成立之債務清償方案有困難，堪予採信。
　㈢債務人目前並無不能清償債務之情事： 
　⒈債務人主張其自107年7月16日起受雇於義成𩵚魠魚焿擔任助
    手，每月薪資32,000元，業據其提出義成𩵚魠魚焿出具在職
    證明書為證(見本院卷第181頁)，考量未低於自111年1月1日
    起實施之每月最低基本工資25,250元，堪認其上開主張為真
    實可採。又債務人除有郵局存款百餘元外，並無其他財產，
    此有債務人提出之全國財產稅總歸戶財產查詢清單及永康網
    寮郵局存摺封面暨內頁在卷可憑（見本院卷第31、179-180
    頁)，且有本院依職權所調閱之債務人近二年稅務電子閘門
    財產所得調件明細表附卷可稽（見本院卷第117-119頁），
    是債務人名下並無可資抵償債務之財產。另債務人自109年1
    月迄今未具有臺南市低收或中低收入戶資格，且未領取身心
    障礙者生活補助費、中低收入老人生活津貼、婦女及兒童少
    年相關福利補助、住宅補貼、青年安心成家方案租金津貼，
    此有臺南市政府社會局111年2月21日南市社助字第11102662
    62號函在卷可按(見本院卷第183頁)，故債務人目前償債能
    力應以其每月薪資收入32,000元為據，較為適當。
　⒉按債務人必要生活費用，以最近一年衛生福利部或直轄市政
    府所公告當地區每人每月最低生活費1.2倍定之，消債條例
    第64條之2第1項定有明文。債務人聲請更生或清算時所提財
    產及收入狀況說明書，其表明每月必要支出之數額，與消債
    條例第64條之2第1項、第2項規定之認定標準相符者，毋庸
    記載原因、種類及提出證明文件，亦為消債條例施行細則第
    21之1條第3項所明定。是以債務人戶籍地之臺南市政府公告
    111年度每人每月最低生活費14,230元之1.2倍計算，債務人
    每月必要生活費用即應以17,076元(計算式：14,230元×1.2
    倍＝17,076元)為認定基準，債務人主張其目前每月個人生活
    必要支出以臺南市當年度最低生活費1.2倍為標準，雖未列
    出項目、數額，揆諸前揭說明，債務人每月生活必要支出費
    用應為17,076元。　
　⒊債務人主張其與弟弟李昌年、李昌仁共同扶養父親乙○○、母
    親甲○○○，債務人之父長住護理之家，債務人每月支出父親
    長照費11,000元、母親扶養費6,000元乙節，業據其提出全
    戶戶及謄本為憑(見本院卷第38頁)。按受扶養者之必要生活
    費用，準用第1項規定計算基準數額，並依債務人依法應負
    擔扶養義務之比例認定之，消債條例第64條之2第2項定有明
    文。再按受扶養權利者，以不能維持生活而無謀生能力者為
    限。前項無謀生能力之限制，於直系血親尊親屬，不適用之
    ，民法第1117條定有明文。是直系血親尊親屬，如能以自己
    財產維持生活者，自無受扶養之權利。所謂不能維持生活，
    係指不能以自己財力維持生活者而言。經查：
　　⑴債務人之母甲○○○於38年2月出生(見本院卷第38頁)，現年
      已逾73歲，每月有領取國民年金津貼4,406元，但無申報
      所得，名下亦無財產，復未領取臺南市核發之津貼或補助
      等情，此有債務人提出甲○○○永康網寮郵局存摺封面暨內
      頁在卷可證(見本院卷第173-175頁)，且有臺南市政府社
      會局前揭函文及本院依職權調得甲○○○108年度及109年度
      稅務電子閘門財產所得資料調件明細表在卷可憑(見本院
      卷第125-127、183頁)，應認甲○○○有不能維持生活而有受
      其子女扶養之必要，且其生活費標準，依前開規定，應以
      臺南市政府公告之111年度臺南市每人每月最低生活費用1
      4,230元之1.2倍即17,076元為限，並依法由其扶養義務人
      共同負擔，甲○○○每月基本生活費用扣除國民年金津貼4,4
      06元，不足額部分應由其扶養義務人扶養，又甲○○○有扶
      養義務人子女3人，債務人每月應負擔甲○○○扶養費以4,22
      3元為上限【計算式：17,076元－4,406元)÷3人≒4,223元，
      元以下4捨5入，下同】，債務人主張其每月支出母親扶養
      費於超過4,223元範圍部分，難認為合理且必要。
　　⑵債務人之父乙○○於21年9月出生(見本院卷第38頁)，現年已
      逾90歲，每月領取退役俸27,444元，並無申報所得，且未
      領取臺南市核發之津貼或補助，名下有供自住之房屋、土
      地各1筆，目前居住於康詠護理之家，每月長期照護費29,
      000元，個人日用品、營養品、紙尿褲、看護墊、醫療耗
      材等消耗品須另計等情，此有債務人提出之乙○○永康網寮
      郵局存摺封面暨內頁、110年3月16日康詠護理之家定型化
      契約在卷可證(見本院卷第43-52、163-171頁)，並有臺南
      市政府社會局前揭函文及本院依職權所調得之乙○○108年
      度及109年度稅務電子閘門財產所得資料調件明細表附卷
      可稽(見本院卷第121-123、183頁)，乙○○雖每月有固定退
      役俸27,444元，仍不足以支付每月長照費，堪認乙○○顯有
      不能以自己之財產及所得維持生活而有受子女共同扶養之
      必要。又乙○○入住護理之家，每月所需月費為29,000元，
      加計個人醫療費、耗材費等費用後，每月所需費用約為33
      ,000元，業據債務人提出康詠護理之家110年7月至9月繳
      費收據為憑(見本院卷第55-64頁)，本院審酌乙○○之年紀
      老邁，其入住護理之家期間使用尿布、鼻胃管，確需花費
      相當照護及醫療費用，是債務人主張乙○○每月生活費用為
      33,000元，尚屬合理可採。準此，乙○○每月生活費用33,0
      00元，扣除其每月固定領取退役俸27,444元，不足額由債
      務人與其他2名扶養義務人共同負擔，則債務人每月應負
      擔乙○○之扶養費用為1,852元【計算式：(33,000元－27,44
      4元)3人＝1,852元】，債務人負擔乙○○每月扶養費於1,85
      2元範圍內，尚屬合理，准予列計，超過部分，應予剔除
      。
　　⑶至甲○○○、乙○○每年10月領取重陽禮金1,000元，核屬社會
      福利性質，因社會經濟活動或特定政策改變而有所變化，
      未必能持續一直領取，不予列入固定收入，併予敘明。
　⒋債務人主張其子李家毅目前在監服刑中，先前因工作致右手
    齊腕切斷，領有輕度身心障礙證明，日後服刑期滿勢必求職
    困難，生活難以自理，有受債務人扶養之必要云云，並提出
    李家毅身心障礙證明為憑(見本院卷第177頁)。查，李家毅
    於88年3月出生，現年23歲，業已成年，因犯數刑案，自109
    年8月23日起入監接續執行，指揮書執畢日期為112年8月21
    日(見本院卷第193-209頁)，本院考量李家毅目前在監執行
    ，於112年8月21執行完畢前，有國家提供其食、衣、住等生
    活基本需求，甚且可藉由監所提供之工作機會賺取工資，本
    院於本件裁定時李家毅並無受債務人扶養之必要，債務人主
    張其尚需支付李家毅扶養費，為無理由，不予列計。
　⒌綜上，債務人每月薪資32,000元，扣除其個人生活必要支出1
    7,076元及父母扶養費4,223元、1,852元，每月尚有餘款8,8
    49元(計算式：32,000元－個人必要生活費用17,076元－母親
    扶養費4,223元－父親扶養費1,852元＝8,849元)，足以負擔最
    大債權金融機構台新銀行於調解程序所提供分180期、年利
    率0％、月付6,230元之分期還款方案。又債務人已經清償滙
    誠第一資產管理股份有限公司之債務，則債務人除每月清償
    金融機構6,230元外，並無其他債務待償，債務人每月可處
    分金額8,849元，於清償分期還款6,230元，仍有餘額可逐步
    增加清償分期還款。況債務人現年56歲(55年2月22日生)，
    距離法定退休年齡65歲，尚有9年，倘債務人願意繼續勤勉
    工作，當可逐月清償其所積欠之債務，且。是以，依債務人
    目前收支情形，本件客觀上實難認定債務人有不能清償債務
    或有不能清償之虞之情事存在，債務人主張其無法負擔債務
    之清償，並不足採。
　㈣按消債條例之立法目的，在於使陷於經濟上困境之消費者，
    得分別情形依重建型債務清理程序（更生）或清算型債務清
    理程序（清算）清理債務，藉以妥適調整其與債權人及其他
    利害關係人之權利義務關係，保障債權人之公平受償，並謀
    求消費者經濟生活之更生機會，從而健全社會經濟發展。就
    更生程序而言，其主要功能為「債權人及債務人進行協商，
    以找出既能維持債務人基本生活，又能使債權人之債權獲得
    最大滿足之債務清償方案」。本件債務人並無不能清償債務
    或有不能清償之虞之情事，已如上述，且債務人非無清償能
    力，理當誠實面對債務，主動積極與該等債權人重啟協商程
    序，謀求適當可行之清償方案，若債權人願提供更優惠還款
    條件，當可更符合消債條例兼顧保障債權人公平受償及重建
    復甦債務人經濟生活之立法目的。
四、綜上所述，本件債務人之收入及支出狀況，衡酌積欠之債務
    數額，以及最大債權金融機構台新銀行提供之清償方案，並
    無不能清償債務或有不能清償之虞之情事，其更生之聲請自
    與消債條例第3條所定要件不合，應予駁回，爰裁定如主文
    。
中　　華　　民　　國　　111 　年　　5 　　月　　4 　　日
                  消債法庭法  官  張桂美
以上正本係照原本作成。
如對本裁定抗告須於裁定送達後10日內向本院提出抗告狀，並繳
納抗告費新臺幣1,000元。　　　　　　　　　
中　　華　　民　　國　　111 　年　　5 　　月　　5 　　日
                                  書記官  林彥丞
附表   編號 債權人 債務明細 1 台新銀行 ⒈現金卡本金180,830元、利息457,958元、其他費用1,523元。 ⒉信用卡本金93,413元、利息260,446元、違約金9,585元。 ⒊信用卡貸款本金51,660元、利息100,614元、違約金20,606元。 綜上，本金及利息合計為1,144,811元。　 2 臺灣新光商業銀行股份有限公司 截至110年12月14日止，信用卡帳款為413,250元(即本金107,730元、利息291,412元、違約金14,108元)。 3 中國信託商業銀行股份有限公司 ⒈信用卡本金31,789元、利息91,738元，合計123,527元。 ⒉現金卡本金12,477元、利息28,307元、其他費用500元，合計41,284元。 綜上，本金及利息合計為164,311元。 4 台北富邦銀行 截至110年12月14日止： ⒈信用卡本金36,274元、利息81,374元、違約金200元。 ⒉現金卡本金33,723元、利息89,947元。 ⒊信用貸款本金573,611元、利息1,055,846元、費用5,619元。 綜上，本金及利息合計為1,870,775元。　 5 滙誠第一資產公司 截至110年12月14日止，信用卡帳款為167,392元(即本金52,185元、利息115,207元)。